臺灣南投地方法院民事判決
110年度重國字第1號
原      告  曾東裕  

訴訟代理人  張永昌律師
被      告  南投縣政府警察局

法定代理人  黃永志  
訴訟代理人  張國楨律師
上列當事人間請求國家損害賠償事件，本院於民國111年1月13日
辯論終結，判決如下：
    主      文
原告之訴及假執行之聲請均駁回。
訴訟費用由原告負擔。
    事實及理由
壹、程序事項：
一、按依國家賠償法請求損害賠償時，應先以書面向賠償義務機
    關請求之；賠償義務機關對於前項請求，應即與請求權人協
    議；賠償義務機關拒絕賠償，或自提出請求之日起逾30日不
    開始協議，或自開始協議之日起逾60日協議不成立時，請求
    權人得提起損害賠償之訴，國家賠償法第10條、第11條第1 
    項本文分別定有明文。查本件原告於起訴前曾於民國110年5
    月28日以書面向被告南投縣政府警察局提出國家賠償請求，
    惟被告拒絕賠償致協議不成立，有被告110年6月22日以110
    年賠議字第1號拒絕賠償理由書附卷供參（見本院卷第27頁
    至第31頁），是原告起訴前已履行法定之書面先行協議程序
    ，是原告提起本訴，顯已踐行上開法定先行程序。
二、按當事人喪失訴訟能力或法定代理人死亡或其代理權消滅者
    ，訴訟程序在有法定代理人或取得訴訟能力之本人，承受其
    訴訟以前當然停止；第168條至第172條及前條所定之承受訴
    訟人，於得為承受時，應即為承受之聲明；聲明承受訴訟，
    應提出書狀於受訴法院，由法院送達於他造，民事訴訟法第
    170條、第175條第1項、第176條分別定有明文。被告之法定
    代理人原為呂新財，嗣於訴訟繫屬中之110年8月24日變更為
    黃永志，有被告110年8月24日投警人字第110044663號函在
    卷可稽（見本院卷第139頁），且據被告具狀聲明承受訴訟
    （見本院卷第93頁），核無不合，應予准許。
貳、實體事項：
一、原告起訴主張：
    原告於退休前任職於南投縣政府警察局竹山分局，原告因工
    作壓力罹患有「睡眠障礙」、「憂鬱症」之情況下，請求原
    告督察長官協助，而所屬長官在知曉原告罹患「睡眠障礙」
    、「憂鬱症」疾患後，並未依「內政部警政署辦理員警心理
    輔導工作計畫」對原告加強觀察與輔導，並視原告個案狀況
    ，適時轉介心理諮商機構或精神醫療院所進行診療，導致原
    告身體、生命、財產法益受損，明顯有廢弛職務及行政疏失
    之責。若當初被告機關主官管接受原告的報告，依法、依照
    行政規則處理，原告仍將可得到為期2年之公傷假，可安心
    在公家醫療機構積極治療，進而渡過51歲，得到月退休金資
    格，因為被告公務員如前揭所述之故意或過失行為，促使原
    告除了憂鬱症無法積極治療外、在工作上精神痛苦亦出現自
    殺的念頭，而面臨生死抉擇，最終不得不選擇死裡逃生，辦
    理一次性退休金，並於108年2月2日生效，以避免造成自己
    死劫無法避免之憾事發生。然此結果，亦已造成原告發生無
    法辦理減額月退休金之損害。爰依國家賠償法第2條第2項前
    段之規定，請求被告賠償原告如具請領月退休金資格，可月
    領新臺幣（下同）48,658元，以原告尚有32年平均餘命計算
    ，扣除一次請領退休金4,952,962元，差額共13,731,710元
    等語，並聲明：㈠被告應給付原告13,731,710元。及自起訴
    狀繕本送達之翌日起算，按年息百分之五計算之利息。㈡訴
    訟費用由被告負擔。㈢原告願供擔保，請宣告准予假執行。
二、被告答辯意旨略以：
  ㈠人事遷調及心理輔導均僅屬內部行政管理之措施，非行使公
    權力，無國家賠償法之適用。本件被告及所屬人員並無任何
    故意或過失不法侵害原告權利之情形，亦無任何公務員怠於
    執行職務之情形。再者，原告申請退休及請領一次性退休金
    ，係出於原告個人意願決定之結果;縱認原告未能支領月退
    休金而受有損害，惟其損害與被告或被告所屬人員之不作為
    間，亦無相當因果關係。原告依國家賠償法第2條第2項，請
    求被告負國家賠償責任云云，並無理由。
　㈡國家賠償法施行細則第3條之1所謂「知有國家賠償責任之原
    因事實」，乃指知悉所受損害，係由於公務員於執行職務行
    使公權力時，因故意或過失不法行為...而言。」，原告不
    能請領月退休金，是由於原告選擇於108年2月2日退休，適
    用法律規定之當然結果。又按原告於108年1月22日提出1次
    性退休申請，於108年2月2日自願退休，縱認原告受有不能
    請領月退休金之損害，原告至遲於108年2月2日即已知悉受
    有損害；惟原告遲至110年5月28日始向被告申請國家賠償，
    顯已逾國家賠償、損害賠償之請求權時效等語，資為抗辯，
    並聲明：原告之訴駁回。
三、本院之判斷：
  ㈠按公務員於執行職務行使公權力時，因故意或過失不法侵害
    人民自由或權利者，國家應負損害賠償責任，為國家賠償法
    第2條第2項前段所明定。然賠償請求權，自請求權人知有損
    害時起，因2年間不行使而消滅；自損害發生時起，逾5年者
    亦同；國家損害賠償，除依本法規定外，適用民法規定；第
    8條第1項所謂知有損害，須知有損害事實及國家賠償責任之
    原因事實，同法第8條第1項、第5條、國家賠償法施行細則
    第3條之1分別明定。民法第144條第1項亦規定，時效完成後
    ，債務人得拒絕給付。
  ㈡本件被告以原告請求已罹於時效等語置辯。經查，本件原告
    以被告未適時轉介輔導，迫使原告於108年2月2日退休，侵
    害原告繼續服公職權利之侵權行為事實提起本件訴訟，已彰
    108年2月2日原告退休時，其已明確知悉其所主張之侵權行
    為事實及賠償義務人，然原告遲至110年5月28日方以書面向
    被告請求國家損害賠償，期間並無其他時效中斷之情事，是
    本件原告於提出本件國家賠償請求前，其請求權之2年時效
    要已完成，是被告所為消滅時效之抗辯，核屬有據。
  ㈢原告雖主張其於1年後，即109年2月2日以後，於精神狀態稍
    為好轉之情況下，始發現被告公務員之行為可能構成公務員
    於執行職務行使公權利時，因故意或過失不法侵害人民自由
    或權利者，國家應負損害賠償責任之情況。然觀原告於退休
    前之107年6月6日，尚即能以LINE向督察長反應將被調回警
    備隊，可能導致其憂鬱症再發作（見本院卷第45、47頁），
    且於申請退休之時，經同事即辦理人事業務警員林信良向原
    告勸說年滿50歲即可選擇辦理月退，現在退休僅能選擇請領
    一次退休金等情，為原告所不爭執（見本院卷第225頁），
    復有職務報告1紙在卷可參（見本院卷第125頁），堪信原告
    於108年2月2日退休之時，縱患有憂鬱症之精神病，仍得由
    其本人權衡利弊後提出一次性退休申請，並非處於喪失意識
    之狀態，其已可明確知悉其所主張之侵權行為事實及賠償義
    務人。
  ㈣綜上，原告至遲於108年2月2日即知有損害、國家賠償責任之
    義務及賠償義務人，請求權時效開始進行，但其迨至110年5
    月28日始為國家賠償之書面請求，進而提起本件訴訟，早已
    過2年之時效期間，被告以時效完成而拒絕給付，即非無據
    ，故原告本件請求，洵屬無據。
四、從而，原告依國家賠償法第2條之國家賠償，訴請被告給付1
    3,731,710元，為無理由，應予駁回。
五、本件事證已臻明確，兩造其餘攻擊、防禦方法及舉證，暨原
    告聲請調查之各項事證，經本院審酌後，認對於判決結果不
    生影響，爰不一一論述，附此敘明。
六、訴訟費用負擔之依據：民事訴訟法第78條。
中　　華　　民　　國　　111 　年　　2 　　月　　16　　日
                          民事第一庭法　官　蔡志明
以上正本係照原本作成。
如對本判決上訴，須於判決送達後20日內向本院提出上訴狀。如
委任律師提起上訴者，應一併繳納上訴審裁判費。
中　　華　　民　　國　　111 　年　　2 　　月　　16　　日
                                   書記官　廖佳慧